【裁判字號】    99,家抗,2
【裁判日期】    990713
【裁判案由】    遺產繼承
【裁判全文】
臺灣臺東地方法院民事裁定               99年度家抗字第2號
抗  告  人  丁○○
            甲○○
            乙○○
共      同
代  理  人  戊○○
上列當事人間聲明遺產繼承事件，抗告人對於中華民國98年9月
16日本院98年度司聲繼字第52號第一審裁定提起抗告，本院裁定
如下：
    主  文
抗告駁回。
抗告程序費用新臺幣壹仟元由抗告人負擔。
    理  由
一、本件抗告人於原審聲請及抗告意旨略以：被繼承人丙○○係
    民國（下同）18年11月 5日出生、生前設籍臺東縣臺東市○○路1010號，於98年3月6日死亡，在臺並無得為繼承之親屬
    。被繼承人死亡後在台灣地區留有遺產，現由行政院退除役
    官兵輔導委員會馬蘭榮譽國民之家保管中。抗告人為被繼承
    人之胞弟，居住中華人民共和國江西省，依法對於被繼承人
    在臺灣地區之遺產有繼承權。爰依臺灣地區與大陸地區人民
    關係條例第66條暨施行細則第43條規定，檢具被繼承人除戶
    戶籍謄本、親屬系統表及經財團法人海峽交流基金會驗證之
    中華人民共和國江西省公證處作成之親屬關係公證書暨委託
    書等文件，向本院聲明繼承之意思表示，然原審僅就抗告人
    提出之證明文件為形式上要件審查，程序上並未通知抗告人
    補正證明資料，認抗告人與被繼承人非兄弟關係，逕為不利
    於抗告人之裁定，因抗告人與被繼承人確為被繼承人之胞弟
    ，有其生前來往書信可證，原裁定恐有誤會。為此提起抗告
    ，請求廢棄原裁定等語，並提出被繼承人寄往大陸書信及信
    封暨所附照片等件為證。
二、按「在大陸地區製作之文書，經行政院設立或指定之機構或
    委託之民間團體驗證者，推定為真正。」、「依本條例第七
    條規定推定為真正之文書，其實質上證據力，由法院或有關
    主管機關認定。文書內容與待證事實有關，且屬可信者，有
    實質上證據力。推定為真正之文書，有反證事實證明其為不
    實者，不適用推定。」，臺灣地區與大陸地區人民關係條例
    第7條及該條例施行細則第9條分別定有明文。可知，上開條
    例第7條所稱之真正，係指形式上之真正而言，至該文書之
    內容是否足以證明某一待證事實存在，仍需綜合一切事實證
    據予以判斷，並非該文書一經提出，法院即不須就其他應依
    職權調查之事項予以調查。是經財團法人海峽交流基金會（
    下稱海基會）驗證之大陸地區公證書，其內容是否真實，法
    院仍應為實質之調查，不得認該公證書係公文書即遽予採信
    。又按大陸地區人民依臺灣地區與大陸地區人民關係條例第
    66條規定，向法院為繼承之表示，法院對該聲明繼承之表示
    為准否之裁定，係屬非訟事件之裁定，僅依非訟事件程序，
    就聲請人提出之證明文件之形式上要件是否具備，予以審查
    即為已足，並無進一步確定實體上法律關係存否之必要，則
    法院一旦就聲請人提出之證明文件為形式上之審查，無法認
    為聲請人符合繼承人身分，即應為不准繼承之裁定，聲請人
    如有爭執，應另行提起訴訟以資解決。
三、經查，抗告人主張渠等為被繼承人丙○○之胞弟，而被繼承
    人丙○○於98年3月6日死亡，抗告人依臺灣地區與大陸地區
    人民關係條例第66條規定，聲明繼承被繼承人吳乙義之遺產
    ，雖據其提出中華人民共和國江西省萬載縣公證處（2009）
    万証台字第10號親屬關係公證書為證，並經財團法人海峽交
    流基金會於98年10月8日（98）核字第105163號認證證明，
    而得認為其形式為真正，然該公證書之內容是否符合事實，
    該基金會並無從得知，法院仍得審認其內容是否真實。而原
    審向臺東縣後備指揮部函詢被繼承人丙○○之人事資料，依
    被繼承人丙○○兵籍表記載：父（刁冬生，民前 4年6月3日
    生）、母（刁鍾氏，民前 3年3月5日生）、弟（刁有才，民
    國27年生），保險受益人（刁冬生）此有臺東縣後備指揮部
    98年11月24日後台東動字第0980003714號函在卷可稽。核與
    抗告人所提出之親屬關係公證書上之記載：父親：刁冬生，
    18 98年9月29日生，1960年6月9日死亡。母親：刁鍾氏，19
    01年2月8日生，1945年 3月20日死亡。哥哥：刁長才，1925
    年10月2日生，1926年4月16日死亡。弟弟：丁○○，1936年
    9月11日生。甲○○，1937年11月15日生。乙○○，1940年9
    月17日生。兩者無論出生年月日、兄弟人數，均有出入，並
    不一致。又按上開公證書之記載甲○○與乙○○分別出生於
    26年（1937年）及29年（1940年），被繼承人丙○○係於37
    年來臺，茍被繼承人丙○○在大陸確有胞弟甲○○與乙○○
    ，理應知悉，且兄弟關係乃屬至親，則被繼承人丙○○於填
    寫兵籍表陳報親屬時，衡情當不至於漏填，故被繼承人丙○○所填寫兵籍表之親屬資料，自較抗告人所提親屬關係公證
    書記載之內容為真實可採。又抗告人雖提出被繼承人丙○○
    生前寄往大陸之信函 6件（正本4件及影本2件），信中雖以
    「有財、冬財、生財吾弟」稱之，惟觀諸前後 6件信件內容
    與字跡，除正本4件筆跡相似外，另2件影本彼間字跡互異更
    與正本之字跡顯不相同，且信中書寫人亦提及「提筆回函」
    及「好讓我書寫」等語，若是被繼承人丙○○能自行書寫，
    除另有特殊情形需請人代筆外，理應非有此情形為是，且信
    件日期分別77年11月15日至80年10月 2日間，若手足情深，
    誼屬至親，豈有80年後迄被繼承人於98年3月6日死亡間，從
    未聞問聯絡之理？抗告人雖另提出所謂被繼承人丙○○生前
    寄往大陸之個人照片 2張，然其中上字跡「有財留念」、「
    任財1991,7,5」及「刁任財民國18年11月 5日生」無論中文
    或數字之書寫方式又顯與上開信件之字跡全然不同。再經本
    院另行向行政院國軍退除役官兵輔導委員會馬蘭榮譽國民之
    家（下稱馬蘭榮家）函查，有無被繼承人丙○○足資辯識其
    身分與親屬關係之相關資料，諸如往來書信，照片、生前筆
    跡等資料，並經該單位函轉被繼人丙○○長期寄醫行政院國
    軍退除役官兵輔導委員會玉里榮民醫院（下稱玉里榮民醫院
    ）函請檢送遺產及上開資料，結果均無，此有馬蘭榮家99年
    4 月23日馬家輔字第0990001297號函、同年 5月10日馬家輔
    字第0990001496號函及玉里榮民醫院99年5月5日玉醫社字第
    0990004060號函在卷可參。另再經本院分別向馬蘭榮家函調
    被繼承人丙○○之善後卷宗及內政部入出國及移民署函調被
    繼承人丙○○之申請書赴大陸地區紀錄，亦查無可資證明被
    繼承人丙○○在大陸親屬資料，此有馬蘭榮家99年5月13 日
    馬家輔字第0990001568號函及內政部入出國及移民署99年 6
    月21日移署資處雲字第0990086165號函在卷可按，即本院依
    職權調查之結果，抗告人所提出之書信及照片均其他無證據
    可認係被繼承人丙○○親自書寫或其由所寄，則其可信性即
    非無疑。從而，抗告人是否為被繼承人丙○○之胞弟，尚屬
    無從認定。
四、綜上所述，抗告人是否為被繼承人丙○○在大陸地區之胞弟
    ，尚有疑義，自難以抗告人所提出親屬關係公證書與臺東縣
    後備指揮部保存資料所述不符之書證及尚無法確信為真之書
    信及照片，即遽認抗告人為被繼承人丙○○之真正繼承人。
    從而，抗告人聲請准予繼承被繼承人丙○○在臺灣地區遺留
    之遺產，於法尚有未合，原審駁回抗告人之聲請，尚無違誤
    ，抗告人指摘原裁定不當，求予廢棄，為無理由，應予駁回
    。
五、據上論結，本件抗告為無理由。依非訟事件法第46條、第21
    條第1項、第24條第1項，民事訴訟法第495條之1第1項、第
    449條第1項、第95條、第78條、第85條第1項前段，裁定如
    主文。
中    華    民    國    99    年    7     月    13    日
                  民事庭  審判長法  官  李芳南
                                法  官  陳兆翔
                                法  官  楊憶忠
以上正本係照原本作成。
如不服本裁定，僅得於收受本裁定正本送達後10日內，以適用法
規顯有錯誤為理由，並委任律師為代理人向本院提出再抗告狀，
（須附繕本一份及繳納再抗告裁判費新臺幣1,000元），經本院
許可後始可再抗告。
中    華    民    國    99    年    7     月    13    日
                                書記官  林建成

司法院資訊處製作；財團法人民間司法改革基金會備份。
